【裁判字號】    97,易,825
【裁判日期】    970505
【裁判案由】    詐欺
【裁判全文】
臺灣臺中地方法院刑事判決               97年度易字第825號
公  訴  人  臺灣臺中地方法院檢察署檢察官
被      告  丙○○
上列被告因詐欺案件，經檢察官聲請簡易判決處刑（九十六年度
偵緝字第三二五二號），本院臺中簡易庭認為不宜逕以簡易判決
處刑，移由本院合議庭改依通常程序審理，判決如下：
    主    文
丙○○幫助意圖為自己不法之所有，以詐術使人將本人之物交付
，處有期徒刑伍月，如易科罰金，以銀元佰元即新臺幣玖佰元
折算壹日。減為有期徒刑貳月又拾伍日，如易科罰金，以銀元
佰元即新臺幣玖佰元折算壹日。
    犯罪事實
一、丙○○已預見將自己之金融機構帳戶存摺、提款卡、印章連
    同密碼提供他人使用，因該帳戶所有人名義與實際使用者不
    同，使用者即可藉此躲避員警追查，作為詐欺取財之犯罪工
    具；且現今一般金融機構帳戶之申請甚為簡易方便，如係基
    於正當用途而有使用帳戶之必要，通常需用人得以自己名義
    申請辦理即可，本無借用他人帳戶掩飾資金流向之必要。惟
    丙○○在不違背其本意之下，竟基於幫助他人涉犯詐欺取財
    罪行之不確定故意，於民國九十五年（聲請簡易判決處刑書
    誤載為九十六年）五月間某日，在某不詳處所，將其所申辦
    之臺灣郵政股份有限公司臺中太平郵局帳號0000000
    號（局號：0000000號）帳戶之存摺、提款卡及印章
    ，一併交予某不詳姓名年籍之人（並無證據證明該受領人尚
    未年滿十八歲），丙○○並同時告知提款卡密碼。嗣該不詳
    姓名年籍之人所屬犯罪集團成員，果基於意圖為自己不法所
    有之概括犯意聯絡，而為後述詐欺取財犯行：
（一）先於九十五年五月下旬及同年六月二日之某時，先後以英
      商投資開發商城公司「楊雅婷」小姐、「白立文」男性助
      理、「林麗萍」小姐、香港賽馬協會「黃經理」等名義，
      撥打電話與人在臺中市西區之甲○○取得聯繫，並佯稱甲○○抽中新臺幣（下同）一百萬元之獎金，且因卡位成功
      可分得二千三百六十萬元，但須繳納二百萬元之基本會費
      成為正式會員後，方可領取上開高額獎金。致使甲○○陷
      於錯誤，乃依電話中所指示之內容，於九十五年（聲請簡
      易判決處刑書誤載為九十六年）六月二日下午二時許，前
      往某處郵局匯款三十萬元進入丙○○所提供之上開郵局帳
      戶內，該犯罪集團成員旋即提領該筆款項，以此方式詐騙
      財物得手。
（二）再於九十五年五月下旬及同年六月上旬某日，先後以英商
      投資開發商城公司某位小姐、「白立文」男性助理、「張
      主任」等名義，撥打電話與人在臺中縣大里市之乙○○取
      得聯繫，並佯稱乙○○抽中一百萬元之獎金，但須先行匯
      款十萬元方可領取上開高額獎金。致使乙○○陷於錯誤，
      乃依電話中所指示之內容，於九十五年（聲請簡易判決處
      刑書誤載為九十六年）六月十三日某時，前往臺中縣大里
      市農會匯款十萬元進入丙○○所提供之上開郵局帳戶內，
      該犯罪集團成員旋即提領該筆款項，以此方式詐騙財物得
      手。
（三）又於九十五年六月十四日上午九時許及同年月十五日某時
      ，先後以某公司小姐及香港財政部門「蔡珍珍」主任之名
      義，撥打電話與人在彰化縣秀水鄉之丁○○（聲請簡易判
      決處刑書誤載為郭淑芬）取得聯繫，並佯稱丁○○抽中一
      百萬元之獎金，但須以現金繳納或愛心認購方式扣繳稅金
      ，並先匯入四十萬元，方可領取上開高額獎金。致使丁○○陷於錯誤，乃依電話中所指示之內容，於九十五年（聲
      請簡易判決處刑書誤載為九十六年）六月十五日中午及同
      年月十六日中午，前往彰化縣秀水鄉秀水郵局內，各匯款
      四萬五千一百元及十萬元（總計匯入十四萬五千一百元，
      聲請簡易判決處刑書誤載為十四萬五千元）進入丙○○所
      提供之上開郵局帳戶內，該犯罪集團成員旋即提領該筆款
      項，以此方式詐騙財物得手。
（四）另於九十五年六月二十三日前之某日，以某電器產品大賣
      場職員名義，撥打電話與人在臺中市東區之戊○○取得聯
      繫，並佯稱戊○○抽中一百萬元之獎金，但須先購買贊助
      廠商之產品後，方可領取上開高額獎金。致使戊○○陷於
      錯誤，乃依電話中所指示之內容，於九十五年（聲請簡易
      判決處刑書誤載為九十六年）六月二十三日某時，前往某
      處郵局匯款八萬四千一百元進入丙○○所提供之上開郵局
      帳戶內，該犯罪集團成員旋即提領該筆款項，以此方式詐
      騙財物得手。
    嗣因員警追查陳俊宇（由檢察官另案偵辦）所涉詐欺案件時
    ，過濾清查丙○○之前揭郵局帳戶，發現多筆資金往來異常
    ，經詢問匯款人甲○○、乙○○、丁○○、戊○○等人確認
    遭受電話詐騙後，始查知上情。
二、案經甲○○、乙○○、丁○○、戊○○訴由內政部警政署刑
    事警察局移送臺灣臺中地方法院檢察署檢察官偵查後，聲請
    簡易判決處刑，由本院改依通常程序審理。
    理    由
一、訊據被告丙○○對於上開帳戶原係由其申辦使用等情固坦承
    不諱，惟矢口否認有何幫助詐欺取財犯行，辯稱：伊於九十
    五年五月間在臺中車站附近，準備搭乘公車前往姑姑住處時
    ，發現伊所攜帶之包包失竊，內有前揭郵局帳戶存摺及提款
    卡等物，伊就到臺中車站前之警局備案，但並未辦理掛失止
    付，伊有將提款密碼寫在存摺上面云云。然查：
（一）上開犯罪事實，業據證人即告訴人甲○○、乙○○、丁○○、戊○○於警詢時指證遭人詐騙匯款之經過綦詳，並有
      被告於臺中太平郵局帳戶之客戶歷史交易清單、臺中縣大
      里市農會匯款申請書各一份附卷可稽。而被告辯稱：伊於
      九十五年五月間遭人竊取郵局存摺及提款卡等情，並無任
      何報案失竊或主動向郵局辦理掛失之資料可憑，已難遽信
      被告空言所辯屬實。至於被告提及曾於發現包包遭竊後向
      警局備案乙節，經本院向臺中市警察局第一分局函查結果
      ，該局所轄繼中派出所雖於九十五年六月五日上午十一時
      二十分許，受理被告遺失黑色手提包之報案事宜，惟當時
      被告自承之案發時間為九十五年六月五日上午十時四十五
      分許，遺失物品中並未包含任何存摺，此有臺中市警察局
      第一分局於九十七年四月二日以中分一偵字第０九七００
      ０九五七八號函檢附之受理各類案件紀錄表在卷足參。則
      告訴人甲○○早於九十五年六月二日因受詐騙而將三十萬
      元款項匯入被告上開郵局帳戶內，顯見該帳戶當時應已落
      入詐騙集團使用掌握之下，被告自無可能遲至九十五年六
      月五日才遺失上開郵局帳戶之存摺及提款卡，足徵被告前
      揭手提包遭人盜取情節縱若屬實，亦難認定上開郵局帳戶
      資料同在其中而一併遭竊，更無從援引前揭案件受理紀錄
      而為有利被告之認定。
（二）再者，依卷附該郵局帳戶之客戶歷史交易清單所示，被告
      於九十五年五月十九日經郵局核發晶片金融卡（即提款卡
      ）後，旋於當日無摺存款一千元，再以臨櫃提領現金方式
      領出該一千元。則被告當日既已親赴郵局領取提款卡，理
      當攜帶郵局存摺及個人證件作為領用之辨識依據，又何須
      於當日以無摺方式存入一千元？且被告當時業已領取提款
      卡並未離身，所提金額又僅有區區之一千元，被告自可利
      用自動櫃員機直接提款以求便利迅速，何來抽取號碼牌等
      候臨櫃向行員提領現金之必要？尤其被告存入一千元後隨
      即於同日領出同額現款，如非有意測試該帳戶能否順利存
      提使用，根本毋庸徒耗勞費多此一舉。是由被告上開異常
      存提款項之行為觀察，應可推知其係有意將該帳戶提供他
      人使用，並以前揭無摺存款及臨櫃提款之動作藉以取信他
      人。被告雖於本院九十七年四月二十一日審理時辯稱：「
      因為我原先存款一千元是要作為預備金用的，結果不到幾
      分鐘我走出郵局，我接到我朋友的電話，所以我又折回郵
      局把一千元領出來。」云云，然依前揭客戶歷史交易清單
      之記載，該筆一千元無摺存款之經辦局代號為「００二一
      一八」，其現金提款之經辦局代號則為「００二一００」
      ，先後受理存提款項之經辦郵局並不相同，顯見被告前揭
      辯解非屬實情，不足採信。另被告於九十七年三月十九日
      本院行準備程序時供稱：伊將密碼寫在存摺上面云云；迨
      本院九十七年四月二十一日審理時，卻又改稱係將密碼寫
      在一張小紙條上而放在存摺內云云，前後所辯亦嫌不一，
      益徵被告前揭辯詞應屬臨訟杜撰，無足為採。
（三）另衡諸時下詐欺或恐嚇取財犯罪集團成員收購取得人頭帳
      戶之常見手法，渠等利用部分民眾需款孔急或貪圖小利之
      心理因素，藉由登報或隨機搭訕招攬方式獲取存摺、提款
      卡、印章及密碼之情形甚為常見，執行上亦無重大困難，
      而原帳戶所有人既係出於自願提供帳戶供渠等犯罪使用，
      事後自行凍結帳戶、變更密碼或申請將原提款卡作廢並補
      發新卡之可能性較低；相對而言，如該存摺、提款卡及密
      碼係以盜贓方式取得，則該犯罪集團成員自須承擔原帳戶
      所有人隨時報警或求助金融機構應變處理之危險，進而使
      其費心詐騙或恐嚇之款項入帳後，面臨無法領出之窘境。
      是以詐欺或恐嚇取財犯罪集團成員果真確有使用人頭帳戶
      之必要，大可透過其他管道平和取得並安心使用，根本毋
      庸竊取被告所使用帳戶之存摺、提款卡及印章，徒增日後
      作為詐欺或恐嚇得款匯入帳戶時無從提領甚或遭警查獲之
      風險。則被告所辯：前揭帳戶存摺、提款卡及印章係遭人
      竊取，伊不知悉為何成為他人之犯罪工具云云，顯已悖於
      事理，尚非可採，應認上開帳戶係由被告出於己意提供予
      該犯罪集團之人使用。
（四）按刑法第十三條所稱之故意本有直接故意（確定故意）與
      間接故意（不確定故意）之別，條文中「行為人對於構成
      犯罪之事實，明知並有意使其發生者」為直接故意，至於
      「行為人對於構成犯罪之事實，預見其發生而其發生並不
      違背其本意者」則屬間接故意；又間接故意與有認識的過
      失（又稱疏虞過失）之區別，在於二者對構成犯罪之事實
      雖均預見其能發生，但前者對其發生並不違背其本意，後
      者則確信其不發生。而金融機構帳戶之申請甚為簡易方便
      ，如係基於正當用途而有使用帳戶之必要，通常需用人得
      以自己名義申請辦理即可，本無假手他人之必要。倘該不
      詳姓名年籍之人非將被告提供之金融機構帳戶作為犯罪所
      得存提進出及其他不法用途，豈須向被告收取存摺、提款
      卡、印章供己使用？又被告率將自己所有金融機構帳戶交
      予他人使用，衡之常情，如此乖離常態之交易行為，就一
      般具有相當社會經驗之人而言，當可輕易預見該不詳姓名
      年籍之人收取存摺、提款卡、印章係供作非法使用。再者
      ，蒐集他人金融機構帳戶作為被害人匯入款項之交易媒介
      ，用以隱匿真正犯罪者身分及資金流向之犯罪模式，常係
      用於詐欺取財之犯罪，此乃一般使用人頭帳戶常見之非法
      利用類型，復經大眾傳播媒體再三披露，被告亦無從諉為
      不知。則該不詳姓名年籍之人於取得被告提供之金融機構
      帳戶後，嗣經用於詐欺取財之不法用途，此種犯罪手法仍
      未逸脫於被告幫助他人犯罪意思之外，即屬被告所預見。
      而被告提供金融機構帳戶在先，縱已得悉該不詳姓名年籍
      之人可能作為上開犯罪用途，卻又容任該項犯罪行為之繼
      續實現，毫無積極取回前揭物品或其他主觀上認為不致發
      生該項犯罪結果之確信，足徵前揭犯罪行為自仍不違其本
      意，被告應具有幫助他人詐欺取財之間接故意。
    綜上所陳，被告前揭所辯容有未洽，不足採信。本案事證已
    臻明確，被告犯行至堪認定。
二、查被告行為後，九十四年二月二日修正公布之刑法條文已自
    九十五年七月一日起施行，其中與上開犯行有關之刑法第二
    條、第三十條、第三十三條第五款、第四十一條第一項、第
    五十五條、第六十七條均已修正，另刑法施行法增訂之第一
    條之一亦於九十五年六月十四日公布，並自同年月十六日起
    施行。按「行為後法律有變更者，適用行為時之法律，但行
    為後之法律有利於行為人者，適用最有利於行為人之法律」
    ，修正後刑法第二條第一項定有明文。此條規定係規範行為
    後法律變更所生新舊法律比較適用之準據法，本身尚無新舊
    法比較之問題，於新法施行後，應一律適用新法第二條第一
    項之規定，為「從舊從輕」之比較。另刑法第三十條、第五
    十五條關於幫助犯及想像競合犯之規定雖有文字更動，刑法
    施行法亦增列第一條之一之規定，然於本案具體適用結果，
    前揭條文之變更並無有利、不利被告之情形，自應逕依裁判
    時法即修正後刑法第三十條、第五十五條及刑法施行法第一
    條之一之規定論處（最高法院九十五年十一月七日九十五年
    第二十一次刑事庭會議決議參照），先予敘明。再按本次法
    律變更，比較時應就罪刑有關之共犯、未遂犯、想像競合犯
    、牽連犯、連續犯、結合犯，以及累犯加重、自首減輕暨其
    他法定加減原因（如身分加減）與加減例等一切情形，綜其
    全部罪刑之結果而為比較（最高法院九十五年五月二十三日
    九十五年度第八次刑庭會議決議參照）。茲就本件新舊法比
    較結果說明如下：
（一）關於罰金刑最低額之問題，被告所從屬之正犯罪名係刑法
      第三百三十九條第一項之詐欺取財罪（詳如後述），法定
      刑中有科處罰金之規定。修正前刑法第三十三條第五款規
      定罰金為一元以上，修正後刑法第三十三條第五款則將罰
      金規定係新臺幣一千元以上，以百元計算之。經比較新舊
      法之結果，應以舊法較有利於被告。
（二）又修正前刑法第四十一條第一項前段規定：「犯最重本刑
      為五年以下有期徒刑以下之刑之罪，而受六個月以下有期
      徒刑或拘役之宣告，因身體、教育、職業、家庭之關係或
      其他正當事由，執行顯有困難者，得以一元以上三元以下
      折算一日，易科罰金。」再被告行為時之易科罰金折算標
      準，修正前罰金罰鍰提高標準條例第二條（現已刪除）規
      定，就其原定數額提高為一百倍折算一日。則本件被告行
      為時之易科罰金折算標準，如以銀元三百元折算一日，經
      折算為新臺幣後，應以新臺幣九百元折算為一日。惟修正
      後刑法第四十一條第一項前段則規定：「犯最重本刑為五
      年以下有期徒刑以下之刑之罪，而受六個月以下有期徒刑
      或拘役之宣告者，得以新臺幣一千元、二千元或三千元折
      算一日，易科罰金。」被告所犯係得易科罰金之罪，經比
      較修正前後之易科罰金折算標準，以修正前之規定較有利
      於被告。
（三）另被告係詐欺取財罪之幫助犯，仍有適用刑法第三十條第
      二項減輕其刑規定之餘地（詳如後述）。而法定本刑中關
      於科處罰金刑之減輕，依修正後刑法第六十七條規定，其
      最高度及最低度同減輕之，而修正前刑法第六十八條所定
      ，僅減輕其最高度，經比較新舊法之結果，就罰金減輕其
      刑部分以新法對於被告較為有利。
    綜上，整體綜合比較法定罰金刑下限及罰金刑減輕等規定於
    修法前、後之差異，仍以修正前之規定較有利於被告，依刑
    法第二條第一項前段之規定，應一體適用修正前刑法之相關
    規定予以處斷。至於易刑處分部分，易科罰金之折算標準並
    不包括在上開最高法院刑事庭會議決議之「綜其全部罪刑之
    結果而為比較」之範圍，應逕依刑法第二條第一項之規定，
    就易科罰金折算標準部分適用修正前刑法第四十一條第一項
    前段之規定（最高法院九十六年度台非字第八五號刑事判決
    、臺灣高等法院暨所屬法院九十五年法律座談會刑事類第三
    號、第六號法律問題研討結果參照），附此敘明。
三、查被告丙○○提供存摺帳戶予他人詐欺犯罪使用，雖並未參
    與上開犯罪之構成要件行為，然其顯係以幫助他人犯罪之意
    思，實行上開犯罪構成要件以外之行為，核其所為，均係犯
    刑法第三十條第一項前段、刑法第三百三十九條第一項之幫
    助詐欺取財罪。而連續幫助與幫助連續為不同之犯罪態樣，
    如基於概括犯意，多次幫助他人犯罪，為連續幫助，該幫助
    者有多次犯罪行為；如以一幫助行為，幫助他人連續犯罪，
    則為幫助連續，就幫助犯而言，僅有一次犯罪行為（最高法
    院八十九年度台上字第六０一四號刑事判決參照）。本件被
    告僅有一次提供郵局帳戶之客觀行為，縱令其所幫助之正犯
    連續多次從事詐欺取財犯行，揆諸前揭說明，被告仍無論以
    修正前刑法第五十六條連續犯之餘地。惟被告既係以單一幫
    助行為，侵害告訴人甲○○、乙○○、丁○○、戊○○之財
    產法益，並觸犯數個罪名，為想像競合犯，應從一重之幫助
    詐欺取財罪論處（類似見解詳參林山田所著，「刑法通論下
    冊」第一二三頁關於教唆連續犯之實務意見評析，二００三
    年十一月增訂八版二刷）。又被告僅係幫助他人實行詐欺取
    財罪，為幫助犯，應依刑法第三十條第二項之規定，按詐欺
    取財罪正犯之刑予以減輕。爰審酌被告提供帳戶予他人犯罪
    使用，造成遭受詐騙之人追查贓款及實際犯罪行為人發生阻
    礙，對於社會治安仍具有相當之危害性；且被告一再辯稱帳
    戶資料遭竊遺失而矢口否認犯罪，犯後態度已有可議；再參
    以被告犯罪手段、告訴人所受財產損失之多寡、被告之智識
    程度等一切情狀，量處如主文所示之刑，併諭知易科罰金之
    折算標準，以示懲儆。又被告上開犯罪時間在九十六年四月
    二十四日之前，且無中華民國九十六年罪犯減刑條例第三條
    第一項各款所列舉不予減刑之情形，已合於同條例所定之減
    刑要件，爰依同條例第二條第一項第三款之規定，減其刑期
    二分之一，併依同條例第九條之規定，諭知易科罰金之折算
    標準。另被告係於九十六年十月三十一日經臺灣臺中地方法
    院檢察署發布通緝，並於同年十一月一日為警緝獲而非自動
    歸案，有臺灣臺中地方法院檢察署中檢輝偵昃緝字第四五三
    五號通緝書及臺中市警察局第二分局通緝案件移送書在卷可
    按，惟與中華民國九十六年罪犯減刑條例第五條所示於該條
    例施行前通緝之要件不符，尚無該條不予減刑規定之適用，
    仍應予減刑，附此敘明。
據上論斷，應依刑事訴訟法第四百五十二條、第二百九十九條第
一項前段，刑法第二條第一項前段、第三十條第一項前段、第二
項、第三百三十九條第一項、第五十五條、修正前刑法第四十一
條第一項前段，刑法施行法第一條之一第一項、第二項前段，修
正前罰金罰鍰提高標準條例第二條，現行法規所定貨幣單位折算
新臺幣條例第二條，中華民國九十六年罪犯減刑條例第二條第一
項第三款、第七條、第九條，判決如主文。
本案經檢察官己○○到庭執行職務。
中    華    民    國    97    年    5     月    5     日
                  刑事第七庭  審判長法  官  陳如玲
                                    法  官  張清洲
                                    法  官  高文崇
上正本證明與原本無異。
如不服本判決，應於送達後十日內向本院提出上訴狀（須附繕
本），上訴於台灣高等法院台中分院。
                                    書記官  林淑慧
中    華    民    國    97    年    5     月    5     日
附錄本案論罪科刑法條：
刑法第三十條第一項前段：
幫助他人實行犯罪行為者，為幫助犯。
刑法第三百三十九條第一項：
意圖為自己或第三人不法之所有，以詐術使人將本人或第三人之
物交付者，處五年以下有期徒刑、拘役或科或併科一千元以下罰
金。


司法院資訊處製作；財團法人民間司法改革基金會備份。
